【裁判字號】    88,訴,822
【裁判日期】    890421
【裁判案由】    塗銷所有權移轉登記
【裁判全文】
臺灣新竹地方法院民事判決  八十八年度訴字第八二二號
    原      告  丙○○
    法定代理人  乙○○
    訴訟代理人  鄭勵堅律師
    被      告  甲○○      住.
    訴訟代理人  許美麗律師
    複  代理人  王彩文律師
右當事人間塗銷所有權移轉登記事件，本院判決如左：
    主    文
被告應將新竹縣芎林鄉○○段一一二一地號土地經新竹縣竹東地政事務所於八十八年
十月六日以第二二六四八號收件，同年十月七日所為之所有權移轉登記塗銷。
訴訟費用由被告負擔。
    事    實
一、原告方面：
  （一）聲明：求為判決如主文第一項所示。
  （二）陳述：
        (1)緣座落於新竹縣芎林鄉○○段一一二一號土地係原告所有，該地面積有一
          ○四五點一○平方公尺，係屬原告之父所遺留之祖產，因原告自幼即有智
          能不足之痴症，為鄉里所知，民國（下同）八十三年間，經檢察官於偵辦
          案件中發現，為保障其權益，乃依職權為之聲請禁治產宣告，於八十四年
          十月二十六日經本院以八十三年度禁字第五十二號裁定宣告丙○○為禁治
          產人，依該裁定所載，鑑定人對於原告之心神狀況之評估為：說話尚可溝
          通，一般常識很差，判斷力差，依個案會談時的表達能力與日常生活的處
          理能力，其智能應在輕度智能不足範圍，但在對外事務處理方面則很差，
          社會功能很差，乃由於缺乏訓練所致，故在考量其社會功能下，其智能應
          屬中度智能不足，總智商為四十九，屬中度智能不足等語。
        (2)被告之子田國平竟於八十八年八月二十五日以極不相當之新台幣（下同）
          一千二百萬元之低價與原告簽訂系爭新竹縣芎林鄉○○段一一二一號土地
          之買賣契約，並已辦妥過戶手續，將系爭土地過戶至被告名下，當原告之
          女婿林金龍知情時，為阻止過戶手續之辦理，乃向新竹地方法院檢察署告
          發，由內勤檢察官暫時查扣已辦好過戶手續之權狀 (承審案號為八十八年
          度偵字第七四一七號) ，系爭土地之時價甚高，被告之子竟以一千二百萬
          元購得，其中尚含有一戶訴外人田國平之妻所有之竹東鎮○○路三十一巷
          十號房屋做價七百五十萬元，顯見原告確實有嚴重之痴症。
        (3)按無行為能力之人之意思表示無效，民法第七十五條定有明文，又禁治產
          人無行為能力，同法第十五條亦有規定，原告既屬禁治產人，其意思者示
          當屬無效，其與田國平、甲○○所簽訂之土地買賣契約書自屬無效，又其
          所為之物權行為，當亦無效，雙方互負回復原狀之義務。
        (4)原告所簽訂之買賣契約，既為自始、當然無效，則債權行為與物權行為均
          為無效，系爭土地仍為原告所有無疑，因之，本件之訴訟標的為民法第七
          百六十七條之所有物返還請求權。又系爭買賣契約既屬無效，而又已過戶
          ，則被告自有不當得利之情形，依民法第一百七十九條不當得利之規定，
          被告自應返還原告利益，又無效法律行為之當事人，於行為時明知無效或
          可得而知者，負回復原狀或損害賠償之責任，併依民法第一百十三條規定
          請求，以上請求權基礎為選擇合併。
        (5)對被告抗辯之陳述：
          所謂同時履行抗辯，必須是基於契約而互負債務者，始足當之，本件系爭
          竹東鎮○○路三十一巷十號房地原非被告所有，亦非被告所給付，與本件
          兩造間之買賣契約無關，又新台幣十萬元亦非被告所為之給付，被告無權
          主張同時履行抗辯，更何況十萬元部分，原告並未收受，蓋被告之子田國
          平稱要幫原告還農會貸款，唯原告託女婿林金龍調查，此十萬元並未存入
          原告之帳戶，因之，被告之主張顯屬無據，依法不合。又證人黃秀才與田
          國平共謀時詐欺原告訂立買賣契約時，原告之法定代理人乙○○並不在場
          ，乙○○對此買賣系爭土地之事，完全不知情，更不可能同意，被告抗辯
          買賣契約係乙○○委託黃清塘、黃秀才二人在場參與云云，完全係田國平
          欲與黃秀才脫卸刑事責任之飾辭。
  （三）證據：提出戶籍謄本、本院八十三年度禁字第五十二號裁定、殘障手冊各一
              份、不動產買賣契約書二份、土地登記申請書、土地登記簿謄本各一
              份為證。
二、被告方面：
  （一）聲明：求為駁回原告之訴。
  （二）陳述：
        (1)本件買賣契約係原告與訴外人田國平所簽訂，被告甲○○僅係登記名義人
          而已，故原告主張無效法律行為之當事人，無論是買賣契約，或所有權移
          轉契約，均非被告甲○○，被告自無從就他人間之法律行為負回復原狀之
          義務，原告請求被告負回復原狀義務，塗銷系爭土地所有權移轉登記，顯
          無理由。且原告之禁治產宣告並未公示登記，為系爭之法律行為當時被告
          並無明知或可得而知原告為無行為能力人之事實，本件並無民法第一百一
          十三條規定之適用。
        (2)縱認系爭土地之移轉所有權行為因原告無行為能力而無效，應負回復原狀
          義務，則同時因買賣契約約定移轉過戶於原告法定代理人乙○○名下之竹
          東鎮○○路三十一巷十號房地及原告收受新台幣十萬元定金之行為，亦均
          因原告無行為能力而無效，原告應負回復原狀之義務，被告就此主張同時
          履行抗辯，在原告未塗銷上開房地之移轉登記及返還新台幣十萬元定金前
          ，拒絕原告本案之請求。
        (3)系爭法律行為原告之法定代理人乙○○自始均知情並參與其中。系爭買賣
          訴外人田國平與原告洽談交易時，原告之法定代理人乙○○曾委託授權黃
          清塘在場參與，系爭土地所有權移轉過戶用印時亦由黃清塘委託其子黃秀
          財，協同原告至代書羅應琮事務所用印，則系爭法律行為經法定代理人參
          與，應屬有效。
        (4)訴外人田國平與原告接觸之過程，原告一如常人，且原告雖受禁治產宣告
          ，惟並未登記於戶籍資料，在無公示之情況下，被告與訴外人田國平根本
          無從得知原告為禁治產人。且原告曾於八十七年七月六日向芎林鄉農會貸
          款，設定抵押債權三百六十萬元，又八十七年間原告另將其所有與系爭土
          地同段之一一二九地號土地予以出售，原告既已多次自為法律行為。為保
          護善意第三人之權益，應認系爭法律行為已有法定代理人之參與而有效，
          始符公平。
  （三）證據：請求訊問證人證人黃清塘、黃秀才。
三、本院依職權調閱八十三年度禁字第五二號、臺灣新竹地方法院檢察署八十八年度
    偵字第七四一七號卷宗。
    理    由
一、程序方面：
    原告原依據民法第七百六十七條所有物返還請求權，請求被告將如主文所示之不
    動產所有權移轉登記塗銷，嗣又追加第一百七十九條不當得利返還請求權，及第
    一百十三條對無效法律行為當事人之回復原狀請求權，惟請求之基礎事實為同一
    ，依民事訴訟法第二百五十五條第一項第二款之規定，應予准許。
二、得心證之理由：
  （一）本件原告起訴主張新竹縣芎林鄉○○段一一二一地號為其所有，原告因患有
        智能不足之痴症，於八十三年間經法院宣告禁治產，為無行為能力之人，惟
        訴外人即被告之子田國平竟於八十八年八月二十五日以極不相當之對價與原
        告訂立買賣契約，購買系爭土地，並指定登記於被告名下，經新竹縣竹東地
        政事務所八十八年十月六日二二六四八號收件，同年十月七日辦妥所有權移
        轉登記，按無行為能力之人之意思表示無效，原告與訴外人田國平所為之買
        賣契約無效，原告所為之物權行為亦屬無效，爰依民法第七百六十七條、第
        一百七十九條、第一百十三條之規定，請求被告塗銷上開所有權移轉登記等
        語（以上訴訟標的為選擇合併）。被告則以買賣契約係由原告與訴外人田國
        平訂立，被告無回復原狀之義務，又原告雖被宣告為禁治產人，惟未至戶政
        機關辦理登記，原告於洽商買賣過程中一如常人，被告實無從得知其為禁治
        產人，且本件買賣原告之法定代理人乙○○自始知情，並委託黃清塘在場參
        與訴外人田國平與原告洽談交易條件，系爭土地所有權移轉過戶用印時亦由
        黃清塘先生委託其子黃秀財，協同原告至代書羅應琮事務所用印，雖買賣契
        約上未列法定代理人姓名，惟原告之法定代理人既已參與，為保護善意第三
        人之權益，應認系爭法律行為已有法定代理人之參與而有效。又如認買賣契
        約無效，訴外人田國平依買賣契約約定將其妻所有新竹縣竹東鎮○○路三十
        一巷十號房地移轉登記於原告之妻乙○○名下，並交付原告十萬元定金，原
        告亦應負回復原狀之義務，被告就此主張同時履行抗辯，在原告未塗銷上開
        房地之移轉登記及返還定金前，拒絕原告本案之請求云云置辯。
  （二）查兩造對於原告於八十八年八月二十五日與訴外人田國平訂立買賣契約，原
        告將系爭土地出賣予田國平，並由田國平指定登記於被告名下之事實，並無
        爭執，並有原告提出之買賣契約、土地登記申請書、土地登記簿謄本各一份
        在卷可稽，堪信為真。玆兩造有爭執者，為原告所為之買賣及移轉系爭土地
        所有權之行為是否有效，及被告得否於原告返還其收受之定金及互易之另筆
        新竹縣竹東鎮○○路三十一巷十號房地前，主張同時履行抗辯權。
  （三）經查：原告於八十四年十月二十六日經本院八十三年度禁字第五二號裁定宣
        告為禁治產人，業據原告提出本院八十三年度禁字第五十二號裁定影本一份
        在卷可稽，並經本院依職權調閱八十三年度禁字第五二號卷宗查明無誤，按
        禁治產人無行為能力，又無行為能力人之意思表示，無效，民法第十五條、
        第七十五條定有明文。原告既經宣告為禁治產人，應由配偶即乙○○擔任其
        監護人並為法定代理人（見民法第一千一百十一條、第一千一百十三條準用
        一千零九十八條），本件原告與訴外人田國平訂立之買賣契約，及原告將系
        爭土地移轉登記予被告，均由原告自行為之，非由法定代理人乙○○代理，
        其所為之債權行為及物權行為均屬無效。被告雖為前開抗辯，惟查：禁治產
        人所為之意思表示無效，係自始、當然、確定無效，至於被告是否知悉原告
        為禁治產人，並無影響。又本件買賣契約雖係原告與訴外人田國平訂立，惟
        依契約第六條規定，「辦理產權移轉登記時，有關權利人之名義，得由甲方
        （即訴外人田國平）自定，乙方（即原告）絕不異議」。而訴外人田國平即
        指定被告為登記名義人，系爭不動產亦已由原告移轉登記至被告名下，有上
        開買賣契約、登記申請書可稽，故本件債權（買賣）行為之當事人固為原告
        與訴外人田國平，物權（所有權移轉）行為之當事人則為原告與被告，被告
        抗辯其非買賣契約當事人，故原告不得訴請伊塗銷登記，殊無足採。再者，
        被告雖主張原告之法定代理人乙○○，自始即知買賣之事，並委託證人黃清
        塘在場參與買賣洽商之過程，並由證人黃清塘委託其子即證人黃秀才陪同原
        告至代書羅應琮處用印，故本件土地買賣係在原告之法定代理人乙○○之參
        與下完成，應為有效。惟經訊問證人黃清塘及黃秀才二人，證人黃清塘證稱
        原告之法定代理人乙○○打電話說欠農會錢，要其幫忙找人來買地，後來其
        找訴外人田國平來買地，但原告與訴外人田國平洽談買賣時，其並未參與，
        證人黃秀才證稱買賣條件是原告與訴外人田國平洽談決定，談好後係原告要
        求其陪同前往代書羅應琮處用印，而非受原告之法定代理人乙○○之委託，
        其當時不知原告被宣告禁治產之事等語，顯與被告主張原告之法定代理人乙
        ○○知情並參與買賣契約之訂立，且委託證人黃清塘、黃秀才二人在場陪同
        原告等情不符，本件買賣契約條件之形成、契約之訂立、所有權之移轉等法
        律行為係原告一人所為，而非法定代理人乙○○所代為，被告所辯不足採信
        。
  （四）按所有人對於無權占有或侵奪其所有物者，得請求返還之，民法第七百六十
        七條前段定有明文，原告所為之買賣契約及移轉系爭土地所有權之行為均屬
        無效，被告並未取得系爭土地之所有權，原告自得依上開規定，訴請被告塗
        銷所有權移登記，回復為原告名義。被告雖以原告依買賣契約收受訴外人田
        國平定金十萬元，訴外人田國平並將其妻所有之新竹縣竹東鎮○○路三十一
        巷十號房地移轉登記於原告之法定代理人乙○○名下，於原告返還上開物品
        前，被告得主張同時履行抗辯云云，惟按所謂同時履行之抗辯，乃係基於雙
        務契約而發生，倘雙方之債務，非本於同一之雙務契約而發生，縱令雙方債
        務在事實上有密切之關係，或雙方之債務雖因同一之雙務契約而發生，然其
        一方之給付，與他方之給付，並非立於互為對待給付之關係者，均不能發生
        同時履行之抗辯，最高法院五十九年度台上字第八五○號著有判例，本件原
        告係基於所有物返還請求權之物權關係請求，而非本於買賣之雙務契約請求
        ，且原告縱有收受上開定金及不動產，亦係由訴外人田國平所給付，並非被
        告給付，被告無從對原告主張同時履行抗辯權。
三、綜上，原告依所有物返還請求權，請求被告應將新竹縣芎林鄉○○段一一二一地
    號土地經新竹縣竹東地政事務所於八十八年十月六日以第二二六四八號收件，同
    年十月七日所之所有權移轉登記塗銷，即無不合，應予准許。
四、因本案事證已臻明確，原告其餘請求權基礎及兩造其餘主張陳述及所提之證據，
    核與判決之結果不生影響，毋庸再予審酌，附此敘明。
五、結論：原告之訴為有理由，依民事訴訟法第七十八條，判決如主文。
中      華      民      國    八十九    年      四      月    二十一    日
                                  臺灣新竹地方法院民事第二庭
~B法      官  彭洪英
右為正本係照原本作成。
如對本判決上訴，須於判決送達後二十日內向本院提出上訴狀（須按他造當事人之人
數附繕本）。
~B法院書記官  蘇霞
中      華      民      國    八十九    年      四      月    二十四    日


司法院資訊處製作；財團法人民間司法改革基金會備份。
